【裁判字號】    98,上易,877
【裁判日期】    980421
【裁判案由】    妨害名譽
【裁判全文】
臺灣高等法院刑事判決                 98年度上易字第877號
上  訴  人  臺灣宜蘭地方法院檢察署檢察官
被      告  乙○○
                    國民
上列上訴人因被告妨害名譽案件，不服臺灣宜蘭地方法院97年度
易字第438號，中華民國98年3月16日第一審判決（起訴案號：臺
灣宜蘭地方法院檢察署97年度偵字第1071號），提起上訴，本院
判決如下：
    主  文
上訴駁回。
    理  由
一、依刑事訴訟法第350條、第361條、第362條、第367條規定，
    不服地方法院之第一審判決而上訴者，須提出上訴書狀，並
    應敘明具體理由，為上訴必備之程式；其所提出之書狀未敘
    述上訴理由，或僅曾以言詞陳述上訴理由者，均應於上訴期
    間屆滿後20日內補提理由書於第一審法院。第一審法院經形
    式審查，認逾期未補提上訴理由者，應定期間先命補正，逾
    期未補正者，為上訴不合法律上之程式，應以裁定駁回。倘
    已提出上訴理由，但所提非屬具體理由者，則由第二審法院
    以上訴不合法律上之程式，判決駁回。而所謂具體理由，必
    係依據卷內既有訴訟資料或提出新事證，指摘或表明第一審
    判決有何採證認事、用法或量刑等足以影響判決本旨之不當
    或違法，而構成應予撤銷之具體事由，始克當之（例如：依
    憑證據法則具體指出所採證據何以不據證據能力，或依憑卷
    證資料，明確指出所為證據證明力之判斷如何違背經驗、論
    理法則）；倘僅泛言原判決認定事實錯誤、違背法令、量刑
    失之過重過輕微，而未依上揭意旨指出具體事由，或形式上
    雖已指出具體事由，然該事由縱使屬實，亦不足以認為原判
    決有何不當或違法者（例如：對不具有調查必要性之證據，
    法院未依聲請調查亦未說明理由，或援用證據不當，但除去
    該證據仍應為同一事實之認定），皆難謂係具體理由，俾與
    第二審上訴制度旨在請求第二審法院撤銷、變更第一審不當
    或違法之判決，以實現個案救濟之立法目的相契合，並節制
    濫行上訴（最高法院97年度台上字第892號決參照）。又觀
    諸刑事訴訟法第361條修正之立法說明三，謂「原審法院對
    上訴書狀有無記載理由，應為形式上之審查，認有欠缺，且
    未據上訴人自行補正者，應定期間先命補正，爰於第三項後
    段明定。至上訴理由是否具體，係第二審法院審查範圍，不
    在命補正之列」，故修正後該規定所指應由第一審法院先命
    補正之「上訴書狀未敘述理由」，係指上訴書狀僅聲明對原
    判決不服，就不服理由未為任何敘述，自形式上觀察，可認
    係未提出上訴理由之情形而言，若上訴書狀對不服之理由已
    有所敘述，僅敘述不具體者，究有別於「未敘述理由」，自
    不生應依該規定命補正之問題。同此旨趣，刑事訴訟法第36
    7條增列為不合法情形之「上訴書狀未敘述理由」者，亦應
    採相同解釋。又上訴書狀已敘述上訴理由，但所述不「具體
    」者，雖非「上訴書狀未敘述理由」一語涵攝之範圍，然既
    不符合「上訴書狀應敘述『具體』理由」之規定，仍屬上訴
    「不合法律上之程式」，且依上開立法說明，此類不合法，
    不在得補正之列，法院自毋庸命補正；而由第二審法院逕認
    上訴不合法，以判決駁回（最高法院97年度台上字第892號
    、第3599號、第3889號判決參照）。
二、本件原判決以公訴意旨略以：被告乙○○於民國97年2月18
    日14時30分許，在宜蘭縣宜蘭市○○街95號之宜蘭縣社會處
    社福大樓2樓內，與告訴人甲○○就告訴人僱傭黃榮恩擔任
    褓母之問題召開協調會，現場尚有簡曉娟社工員等人在場，
    詎被告與告訴人發生爭執，被告竟意圖散佈於眾，基於誹謗
    之犯意，當場以「甲○○是利用小孩生病跟人纏錢」、「甲
    ○○請社會局人員出來協調是為了要跟他們纏錢」等語指摘
    告訴人，足以影響毀損告訴人之名譽。因認被告上開行為，
    涉犯刑法第310條第1項之誹謗罪等情。經審理結果，告訴人
    、證人陳韓英於警詢時、偵查中固均指證被告於上開時地當
    場向伊說是利用小孩生病要向他們誆錢（台語）云云。惟告
    訴人於審理時證稱：被告進來對黃榮恩說「我早就跟妳講了
    ，他們的目的就是要纏錢」，這句話是向黃榮恩講的云云，
    與證人陳韓英於審理時所證：被告說「纏錢」是對著告訴人
    說的，被告不可能對黃榮恩夫妻說「纏錢」云云已有不符。
    又在場證人簡曉娟證稱：伊沒有聽到「是利用小孩生命向他
    們纏錢」的話；褓母的兄弟（指被告）進來是直接說「不用
    談了，再談也沒有用，甲○○來這邊就是為了錢」等語；另
    在場證人陳麗鳳、黃榮恩、黃信益於警詢時、偵查中，亦均
    證稱：並未沒有聽到被告向告訴人指摘告訴人利用小孩生病
    「誆錢」等語。又證人陳麗鳳、簡曉娟與告訴人或被告均無
    親誼關係，應無甘冒偽證風險而為虛偽證詞之理，證詞可堪
    採信。而證人陳麗鳳證稱：當時告訴人與黃榮恩等話題很亂
    、發生爭吵等語，在此環境下，距離被告較近之證人簡曉娟
    所證，較諸距離被告較遠之告訴人、證人陳韓英所述，應較
    合於客觀事實。被告應係稱「告訴人來社會處吵是為了錢」
    等語，而非「告訴人利用小孩生病向他們纏錢」等語。又告
    訴人與黃榮恩在協調過程氣氛不佳，而一般褓母與雇主間所
    生問題，多屬契約內容、費用、墊繳款項等之糾葛，被告就
    告訴人與黃榮恩間之問題既屬局外人，其主觀上推認告訴人
    與黃榮恩出現爭吵係因褓母費之問題，尚屬合於常情。又被
    告除上揭「甲○○來這邊就是為了錢」之言詞外，對於告訴
    人並無其他言語或肢體之貶抑內容，難認被告對於告訴人具
    有實質惡意，應認被告主觀上並無妨害告訴人名譽之故意。
    因認不能證明被告有誹謗之犯罪事實，乃諭知被告無罪判決
    ，已敘明其證據取捨之依據及其理由，於法尚無不合。檢察
    官上訴意旨雖以：「茲據告訴人甲○○具狀聲請檢察官上訴
    ，略以：本案社工人員簡曉娟與本案無利害關係，為公正第
    三人，原審認定之事實尚有違誤等情，請求檢察官上訴，經
    核認非無理由。」云云。惟原審業已採納證人簡曉娟之證詞
    ，並說明證人簡曉娟所述較合於客觀事實。是證人簡曉娟與
    本案無利害關係，為公正第三人一情，與原審認定事實有無
    違誤，顯無關連。檢察官徒引告訴人請求上訴狀上不生影響
    於原判決本旨之記載，提起上訴，並未依據卷內既有訴訟資
    料或提出新事證，具體指摘或表明原審有何不當或違法，而
    構成應予撤銷之具體事由，揆諸上開說明，自難謂已敘明具
    體理由，其所為上訴不合法律上程式，爰不經言詞辯論，逕
    以判決駁回。
據上論斷，應依刑事訴訟法第367條前段、第372條，判決如主文
。
中    華    民    國    98    年    4     月    21    日
                  刑事第七庭  審判長法  官  陳晴教
                                    法  官  游紅桃
                                    法  官  楊智勝
以上正本證明與原本無異。
不得上訴。
                                    書記官  林桂玉
中    華    民    國    98    年    4     月    22    日


司法院資訊處製作；財團法人民間司法改革基金會備份。
